臺灣屏東地方法院民事判決
111年度潮簡字第213號
原      告  黃鏡洁  

訴訟代理人  莊黃麗玉
被      告  楊璧如  

上列當事人間分割共有物等事件，本院於民國111年4月21日言詞
辯論終結，判決如下：
　　主  文
兩造共有坐落屏東縣○○鄉○○段000地號土地依如附圖及附表一所
示方法分割。
被告應補償原告新臺幣（下同）275,641元。
被告應給付原告29,947元。
原告其餘之訴駁回。
訴訟費用由兩造依附表二所示負擔。
　　事實及理由
一、原告主張：兩造共有坐落屏東縣○○鄉○○段000地號、面積27.
    05 平方公尺土地（下稱系爭土地），為商業區用地，兩造
    之應有部分如附表一所示。系爭土地並無因使用目的不能分
    割之情形，共有人間亦未約定不得分割，因就分割方法無法
    獲得協議，為此請求按主文所示方法分割土地，原告分配土
    地面積不足應有部分面積，由被告以金錢找補。另被告所有
    之同段201建號房屋占用系爭土地如附圖編號869、869⑵所示
    面積共24.18平方公尺土地，被告受有相當於租金之不當得
    利，被告使用超出其應有部分換算面積之土地部分，應按每
    月1,000元/坪之租金行情，計算自101年9月14日起至111年3
    月18日之不當得利，並聲明：㈠如主文第一項、第2項所示。
    ㈡被告應給付原告114,000元。
二、被告則陳述：同意原告分割方案，惟找補與不當得利金額過
    高等語置辯，並聲明：原告之訴駁回。
三、共有物分割部分：
㈠、按各共有人，除法令另有規定外，得隨時請求分割共有物；
    分割之方法不能協議決定，或於協議決定後因消滅時效完成
    經共有人拒絕履行者，法院得因任何共有人之請求，命為下
    列之分配：①以原物分配於各共有人。但各共有人均受原物
    之分配顯有困難者，得將原物分配於部分共有人。②原物分
    配顯有困難時，得變賣共有物，以價金分配於各共有人；或
    以原物之一部分分配於各共有人，他部分變賣，以價金分配
    於各共有人。以原物為分配時，如共有人中有未受分配，或
    不能按其應有部分受分配者，得以金錢補償之。民法第823
    條第1項前段、第824條第2項、第3 項分別定有明文。經查
    ，本件原告主張系爭土地為商業區用地，兩造之應有部分各
    如附表一所示等情，業據其提出土地登記謄本、地籍圖謄本
    、使用分區證明書等件為證，則共有人間既未以契約訂有不
    分割之期限，依其使用目亦無不能分割之情形，復無法協議
    分割系爭土地，則原告請求裁判分割，自應准許。
㈡、次查，系爭土地呈狹長三角形，被告所有之建物使用如附圖
    編號869、869⑵所示共24.18平方公尺之土地，另外如附圖編
    號869⑴土地則由鄰地所有人吳桂梅所有建物占用等情，業經
    本院會同屏東縣枋寮地政事務所人員履勘現場屬實，製有勘
    驗筆錄、現場照片與複丈成果圖在卷可稽。本院審酌二造均
    同意如附表一所示分割方法，可使建物與土地之所有權人合
    一，減少土地使用權源之糾紛，避免日後再生無益拆屋還地
    爭議，原告合計所受分配土地面積少於應有部分換算面積部
    分，則以金錢補償，應屬妥適。
㈢、至於找補金額，因二造無法達成合意，經本院囑託不動產估
    價師聯合事務所進行鑑定，鑑定報告認被告應付補償金額如
    附表一所示，有鑑估報告書在卷可憑。被告雖以系爭土地為
    道路用地，補償金額過高等語置辯，惟系爭土地為枋寮鄉都
    市計畫內商業區，業經原告提出土地使用分區證明書在卷可
    稽（本院卷第16頁），被告空言所辯，尚無足採。爰諭知如
    主文第一項、第二項所示。
四、不當得利部分
㈠、按無法律上之原因而受有利益，致他人受有損害者，應返還
    其利益；雖有法律上之原因，而其後已不存在者，亦同，民
    法第179條定有明文。次按分別共有之各共有人，按其應有
    部分對於共有物之全部有使用收益之權，民法第818條定有
    明文。所謂應有部分，係指分別共有人得行使權利之比例，
    而非指共有物之特定部分言。再按民法第818條所定各共有
    人按其應有部分，對於共有物之全部有使用收益之權。係指
    各共有人得就共有物全部，於無害他共有人之權利限度內，
    可按其應有部分行使用益權而言。故共有人如逾越其應有部
    分之範圍使用收益時，即係超越其權利範圍而為使用收益，
    其所受超過利益，要難謂非不當得利（最高法院55年台上字
    第1949號判決參照）。是各共有人按其應有部分，對於共有
    物之全部雖有使用收益之權，惟共有人對於共有物之特定部
    分為使用收益，仍須徵得他共有人全體之同意，非謂共有人
    得對共有物之全部或任何一部有自由使用收益之權利。如共
    有人不顧他共有人之利益，而就共有物之全部或一部任意為
    使用收益，即屬侵害他共有人之權利，其逾越應有部分為使
    用收益，所受超過之利益，即為不當得利。本件被告就系爭
    土地之使用收益範圍僅為其應有部分16/21 ，換算面積為20
    .61平方公尺，惟其實際占用面積達24.18平方公尺，就超過
    其應有部分面積部分自屬不當得利而應返還。
㈡、城市地方房屋之租金，以不超過土地及其建築物申報總價額
    年息10％為限，土地法第97條第1 項定有明文；上開規定，
    於租用基地建築房屋準用之，同法第105 條亦定有明文。所
    謂土地及建築物之總價額，依土地法施行法第25條規定，土
    地價額依法定地價；建築物價額則依該管市縣地政機關估定
    之價額而定。又所謂法定地價，依土地法第148 條規定，係
    土地所有權人依該法規定所申報之地價。土地所有權人未於
    公告期間申報地價者，以公告地價80％為其申報地價，平均
    地權條例第16條前段亦有明文。此外，基地租金之數額，除
    以基地申報地價為基礎外，尚須斟酌基地之位置，工商業繁
    榮之程度，占有人利用基地之經濟價值及所受利益等項，並
    與鄰地租金相比較，以為決定（最高法院68年台上字第3071
    號裁判意旨參照）。查系爭土地為為都市計畫之商業區用地
    ，位於枋寮火車站前商店街第一間，商業機能、地理位置優
    越，本院審酌系爭土地之坐落位置、經濟用途等因素，認按
    系爭土地當年度每平方公尺申報地價年息之10％計算相當於
    租金之利益，應屬適當。原告雖主張當地騎樓租金為每坪月
    租1,000元云云，惟並未提出任何證據證明，復拒絕墊付費
    用進行鑑定，本院自難為有利於原告之認定。至被告所提出
    鄰近房屋租金行情，為原告所不接受，且土地與房屋為獨立
    之不動產，自難以房屋租賃價格作為單純土地之租金，附此
    敘明。
㈢、被告於101年9月14日取得系爭土地所有權16/21，又系爭土地
    之申報地價如附表三所示，亦有卷附之土地地價資料可憑。
    是原告得向被告請求相當於租金之不當得利金額如附表三所
    示為29,985元，逾此範圍則無所據。
五、據上論結，原告本於共有物分割請求權，求為裁判分割，於
    法有據，本院審酌原告主張之分割方法及補償金額，尚屬公
    允，原告另得請求被告給付相當於租金之不當得利29,985元
    ，逾此範圍尚無所據，已如前述，爰判決如主文所示。本件
    事證已臻明確，兩造其餘攻擊防禦方法及所提證據，經核於
    結果不生影響，爰不一一論述，併此敘明。
六、按因分割共有物或其他性質上類似之事件涉訟，由敗訴當事
    人負擔訴訟費用顯失公平者，法院得酌量情形，命勝訴之當
    事人負擔其一部，民事訴訟法第80條之1定有明文。又分割
    共有物本質上並無訟爭性，兩造間本可互換地位，原告代位
    請求分割共有物，雖於法有據，然兩造均因分割而蒙其利，
    倘僅由被告負擔訴訟費用顯失公平，本院認為本件分割共有
    物部分之訴訟費用應按應有部分比例，不當得利部分之訴訟
    費用則由兩造按勝敗比例分擔，始為公平，爰諭知兩造按如
    附表二所示比例分擔。
七、據上論結，原告之訴為部分有理由、部分無理由，爰判決如
    主文。
中　　華　　民　　國　　111 　年　　4 　　月　　28　　日
                 潮州簡易庭      法　官    麥元馨
正本係照原本作成。
如對判決上訴，須於判決送達後20日內向本院提出上訴狀，其未
表明上訴理由者，應於提出上訴後20日內向本院補提理由書狀（
均須按他造當事人之人數附繕本）。如委任律師提起上訴者，應
一併繳納上訴審裁判費。
中　　華　　民　　國　　111 　年　　4 　　月　　28　　日
                                  書記官　洪雅玲 
附表一
 共有人 分割方式 分割後面積（㎡） 原應有部分 補償金額  附圖編號    黃鏡洁 869⑴ 2.87 5/21 應受補償275,641元 楊璧如 869 0.42 16/21   869⑵ 23.76   合計  27.05 1/1  
附表二（訴訟費用負擔）
 訴訟費用      項目 裁判費   測量費 找補金額鑑價費用 分擔方式  訴訟標的價額/金額 所佔比例 裁判費金額    分割共有物 241,518元 68％ 2,625元 4,000元 60,000元 原告15,863元    合計66,625元   被告50,762元 不當得利 114,000元 32％ 1,235元   原告1,000元       被告325元 合計 355,518元  3,860元    
附表三
計算期間 申報地價 不當得利計算 101年9月14日～ 104年12月31日 8,560元 3.57㎡×8,560元/㎡×10％×(3+109/365)＝10,080元 105年1月1日～ 111年3月18日 8,960元 3.57㎡×8,960元/㎡×10％×(6+77/365)＝19,867元   合計29,947元